福建金門地方法院刑事裁定
111年度聲判字第3號
聲  請  人  楊守義
代  理  人  蔡文斌律師
被      告  王國代


上列聲請人因被告侵占等案件，不服福建高等檢察署金門檢察分
署111年度上聲議字第18號駁回再議之處分（原不起訴處分案號
：福建金門地方檢察署111年度偵字第269號），聲請交付審判，
本院裁定如下：
    主  文
聲請駁回。
    理  由
一、「告訴人不服上級法院檢察署檢察長或檢察總長認再議為無
    理由而駁回之處分者，得於接受處分書後10日內委任律師提
    出理由狀，向該管第一審法院聲請交付審判」。「法院認為
    交付審判之聲請不合法或無理由者，應駁回之」；「法院為
    前項裁定前，得為必要之調查」，刑事訴訟法第258條、第2
    58條之1第1項、第258條之3第2項前段、第3項分別定有明文
    。本件聲請人楊守義以被告涉犯刑法第335條第1項之侵占罪
    嫌，向福建金門地方檢察署(下稱地檢署)提出告訴，經地檢
    署檢察官作成111年度偵字第269號不起訴處分(下稱地檢署
    處分)，後經再議，經福建高等檢察署金門檢察分署(下稱高
    檢署)檢察長以111年度上聲議字第18號號處分(下稱高檢署
    處分)駁回再議等情，業據本院調取上開偵查全部卷宗核閱
    無訛。又查，本件駁回再議聲請之處分書係於民國111年5月
    23日合法送達，有送達證書影本附卷可稽（見高檢署處分卷
    第25頁），聲請人於同年6月1日委任律師具狀向本院聲請交
    付審判，有本院收件章蓋於前揭刑事聲請交付審判狀在卷可
    按，其聲請交付審判形式上合於法定程式，合先敘明。
二、聲請交付審判意旨略以：
　㈠聲請人之母楊蔡春燕於民國103年6月1日與國代建設有限公司
    (下稱國建公司)訂立「提供土地合作興建房屋契約」(下稱
    系爭契約)，依系爭契約之約定，可知係由聲請人之母提供
    土地，國建公司出資於地上興建房屋，並有「若有餘地餘屋
    未銷售時，由雙方依誠信另行協議處理」類似合夥清算約定
    之合建契約，依實務見解，該契約之性質，應屬合夥契約。
    是以，系爭契約既屬合夥契約，則聲請人母親之土地與國建
    公司所興建之房屋，應為合夥人全體之公同共有，如欲處分
    上開房地即應得全體共有人同意，始得為之。而被告雖於10
    5年間非國建公司董事，但該公司以被告名字命名、102年至
    108年間，該公司董事由被告女友劉芊秀變更為被告父親王
    振華，再變更為被告之子王彥尊，被告也為出面與聲請人簽
    立系爭契約之人，足見被告實質上執行國建公司董事職務，
    依公司法第8條第3項及系爭契約第15條約定，被告同受系爭
    契約拘束。詎料被告明知渠身為國建公司事實上董事及上開
    契約之約定，竟仍意圖為其子王彥尊不法所有之犯意，未經
    聲請人同意，擅將屬於合夥財產、由國建公司持有、被告實
    質上持有之系爭建物移轉予王彥尊，顯已構成侵占罪。原不
    起訴處分書漏未審酌及敘明系爭契約之法律性質，亦未調查
    系爭契約之當事人真意，藉以認定系爭建物之所有權真正歸
    屬，率以系爭建物由國建公司為第一次所有權登記，遽認國
    建公司為系爭建物之所有權人，被告並非持有聲請人所有之
    物，難認無侵占犯行等語，顯有不適用法則或適用不當、違
    反證據法則及理由欠備之違誤。
　㈡聲請人提出告訴後，原檢察官未曾通知聲請人、被告到場訊
    問，亦不見傳喚證人殷維雄到庭，則關於上揭房、地登記於
    國建公司之緣由究為何，未見檢察官予以詳查，徒以地籍異
    動索引之內容率認被告並非持有聲請人之物，難謂無查證不
    周之瑕疵，嚴重侵害聲請人之權益。
三、犯罪事實應依證據認定之，無證據不得認定犯罪事實；不能
    證明被告犯罪者，應諭知無罪之判決，刑事訴訟法第154條
    第2項、第301條第1項定有明文。而認定犯罪事實所憑之證
    據，雖不以直接證據為限，間接證據亦包括在內。然無論直
    接或間接證據，其為訴訟上之證明，須於通常一般之人均不
    致於有所懷疑，而得確信其為真實之程度者，始得據之為有
    罪之認定，倘其證明尚未達到此一程度，而有合理之懷疑存
    在，致無從為有罪之確信時，即應為無罪之判決。此外，告
    訴人之告訴，係以使被告受刑事訴追為目的，是其陳述是否
    與事實相符，仍應調查其他證據以資審認，最高法院30年上
    字第816號、40年台上字第86號、52年台上字第1300號判例
    、76年台上字第4986號、92年台上字第128號判例意旨可資
    參照。
四、經查，本案聲請人認被告涉犯侵占犯罪提起交付審判，本院
    經審酌本案於偵查中顯現之證據，認仍不足以認定被告涉有
    聲請人所指之罪嫌，理由如下：
  ㈠本件無從認定系爭契約為合夥契約：
　⒈按當事人約定，一方提供土地而由他方建築房屋，並依約定
    比例分受建造完成之房屋及其基地之合建契約，究為互易、
    承攬、承攬與買賣之混合、合夥或其他契約，應依契約之內
    容，探求當事人立約當時之真意決定之(最高法院最高法院9
    1年度台上字第203號民事判決意旨參照)。又稱合夥者，謂
    二人以上互約出資以經營共同事業之契約。前項出資，得為
    金錢或其他財產權，或以勞務、信用或其他利益代之。金錢
    以外之出資，應估定價額為其出資額。未經估定者，以他合
    夥人之平均出資額視為其出資額，民法第667條定有明文。
　⒉聲請人雖稱系爭契約存在清算規定，為合夥契約等語。然揆
    諸前開說明，若合夥契約之重點在雙方約定出資共同經營事
    業，而非清算本身，欲認系爭契約無合夥契約，必以簽約雙
    方就系爭契約之重點著重於互約出資以經營共同事業始得當
    之。而觀系爭契約中，就雙方出資額如何估定、計價、經營
    事業之種類、內容、合夥事務如何監督、如何分配收益及虧
    損等合夥重點均未約定。且依照系爭契約第6條約定，房地
    規劃、銷售均由乙方即國建公司全權處理等語(見地檢署111
    年度他字第15號卷，下稱他卷，第22頁)，更難認簽約時甲
    方即楊蔡春燕有共同經營如何事務之意。
　⒊況聲請人於系爭契約簽立時，為乙方之代理人，對於簽約雙
    方訂約時之真意應甚為了解。而觀聲請人提出於地檢署之告
    訴狀、於本院110年度訴字第33號民事訴訟中{即聲請人以系
    爭契約相關法律關係，對於國建公司、案外人王彥尊起訴請
    求移轉登記金門縣○○鄉○○村○段00○號、坐落金門縣○○鄉○○村
    ○段000 地號土地(土地部分下稱系爭土地，合稱系爭不動產
    )所有權予原告之訴訟}，對於合夥2字均隻字未提，聲請人
    顯亦不認為系爭契約具備如何之合夥性質。並參酌系爭土地
    之異動索引，於103年5月12日，楊蔡春燕係以買賣為原因將
    系爭土地之所有權移轉登記給國建公司，而非登記為如何之
    共有關係，自難認系爭契約簽約之初訂約雙方存在如何之合
    夥真意。
　⒋本案既無從認定系爭契約存在如何之合夥性質，自亦不得認
    楊蔡春燕或聲請人為合夥人而為公同共有人，國建公司對於
    系爭土地有如何之處分行為，自無何需得公同共有人全體同
    意之問題。
  ㈡刑事法上所稱之侵占，係指行為人持有他人之財物，竟變易
    持有為所有之意思，予以支配。系爭土地於103年5月12日移
    轉給國建公司業如前述。此外，參酌系爭契約第4條第1項，
    亦約定系爭土地應先過戶給國建公司乙節(見他卷第22頁)，
    可知國建公司已實際取得系爭不動產之所有權，而非僅有持
    有之關係。並參酌聲請人向地檢署所提告訴狀中，尚稱國建
    公司本應依約定移轉與聲請人…之系爭不動產於105年6月16
    日以買賣為登記原因移轉登記等語(見他卷第4頁至第5頁)，
    可知縱如聲請人所述，國建公司有何分配系爭不動產給聲請
    人之義務，仍須透過移轉不動產所有權之行為以履行該聲請
    人所指稱之義務，此亦表彰國建公司在履行該義務前，確實
    為系爭不動產之所有人，而非僅持有系爭不動產而已。是縱
　　被告確為國建公司之實質負責人，但國建公司如何支配、處
    分系爭不動產，均係以所有人之身分而為之，無從該當持有
    他人之財物而變易持有為所有之意思之要件，不得對被告以
    侵占罪相繩。
　㈢從而，本件依照現有事證，已足認定被告無從成立侵占行為
    ，無從對被告論以侵占相關罪責，地檢署依照卷內現有事證
    做出不起訴之決定，以及高檢署處分駁回聲請人所提出之再
    議，其認事用法均無不妥之處。
五、綜上所述，地檢署處分認本案應為不起訴處分，並無違反刑
    事訴訟法第252條各款之規定，且高檢署處分駁回再議，也
    無不合。此外，依偵查卷內所存之證據，復無其他積極證據
    顯示本案已達到刑事訴訟法第251條第1項所謂「足認被告有
    犯罪嫌疑」之程度，而得直接跨越起訴門檻進入審判程序，
    聲請人猶執前詞，聲請交付審判，其聲請為無理由，應予駁
    回。
六、依刑事訴訟法第258條之3第2項前段，裁定如主文。
中    華    民    國    111   年    10    月    20    日
                刑事第二庭審判長法  官  黃建都
                                法  官  王鴻均
                                法  官  蔡旻穎
以上正本證明與原本無異。
本裁定不得抗告。　　　　　　　　　　　　　　　　
中　　華　　民　　國　　111 　年　　10　　月　　20　　日
　　                           書記官   周麗珍